【裁判字號】    90,上訴,1489
【裁判日期】    900925
【裁判案由】    偽造文書等
【裁判全文】
臺灣高等法院刑事判決                            九十年度上訴字第一四八九號
    上  訴  人
    即  被  告  丙○○
    選任辯護人  劉鴻濃
右上訴人即被告因偽造文書等案件，不服臺灣板橋地方法院八十九年度訴字第一三九
０號，中華民國九十年三月十九日第一審判決（起訴案號：臺灣板橋地方法院檢察署
八十八年度偵續字第一八七八號，併辦案號：八十九年度偵字第一四三九三號）提起
上訴，本院判決如左：
    主  文
上訴駁回。
    事  實
一、丙○○與乙○○○（已經原審判處有期徒刑一年確定在案）係夫妻關係，其等依
    序各於民國（下同）八十五年六月五日（以下簡稱甲會）、八十六年六月二十日
    （以下簡稱乙會）、八十七年十二月十五日（以下簡稱丙會），均在其等位於臺
    北縣板橋市○○○街一○二巷三弄十號二樓住處，共同召集會員分別為六十人、
    五十人、二十一人（均包含會首）之內標型民間互助會，並分別由丙○○、乙○○○擔任會首，前開三會之會首、會期起訖期間、每會會款及開標日期詳如【附
    表壹】所載。詎其等竟意圖為自己不法所有，共同基於詐欺取財及偽造私文書之
    概括犯意聯絡，連續五十二次分別於八十八年九月間其前各會會期中之某日（確
    實日期均不詳），均在其等前開住處，於辦理互助會投標事務之際，利用會員未
    集合共同到場標會之機會，在未得活會會員同意之情形下，擅自偽以【附表參】
    所示及其他某活會會員之名義（丙○○否認有參與互助會之事宜，乙○○○則對
    被冒標會員之姓名無法全數記憶，其他會員就此則均不知悉，故被冒標會員之姓
    名除【附表參】所列外，其餘不詳）參與投標，並分別在投標單上偽填二千五百
    元至五千元不等之標金及偽簽被冒標會員之姓名，而多次偽造該等依習慣足以表
    示其參與互助會投標標取會款用意證明之準私文書【該等標單並未載明「標單」
    二字，且未扣案，標單（含偽造之署押）用畢隨即丟棄，是否存在不明】，且於
    各次提出行使參與競標，足以生損害於各該互助會其餘尚未標取會款之活會會員
    ，俟其於各次冒名得標後，再分別偽以某被冒標之活會會員得標為由，持偽造之
    標單向不知情之活會會員各收取扣除標單所載標息之活會會款，致該互助會當時
    尚未標取會款之活會會員均陷於錯誤，而如數交付該等款項予丙○○、乙○○○
    ，其等乃藉此共同詐得會款，至其等各會冒標之人數、各會各次冒標時之標金、
    各會之活會會員名單如【附表貳】所載，而其等所詐取之款項，則因無法確定各
    次冒標之時間致無法確定確實金額。嗣於八十八年九月間，丙○○、乙○○○無
    故停標各該會後逃匿無蹤，其他會員至此始知受騙，並發覺冒標之情。
二、案經被害人庚○○、己○、甲○○、丁○○等人訴請臺灣板橋地方法院檢察署檢
    察官偵查起訴及移送併案審理。
    理  由
一、訊之上訴人即被告丙○○矢口否認有何詐欺及偽造文書之犯行，辯稱：其家中之
    經濟大權歸太太即同案被告乙○○○掌管，其並未參與上述各該互助會之召集、
    開標等相關事宜，前開甲、乙、丙三組互助會皆由乙○○○負責招募，其中甲會
    名義上雖由其擔任會首，但實係其妻於招募當時借用其名義召集而來，其雖知情
    ，但僅偶而代為收取會款，亦未參與冒標云云。
二、惟查，同案被告乙○○○於偵查、原審訊問時，對於右揭連續五十二次冒用如【
    附表參】所示之會員名義標會之事實均坦承不諱；又查上開互助會之會務係由被
    告丙○○與其妻乙○○○共同處理，被告丙○○確實並有參與召集、開標及收取
    會款之事宜等情，業據告訴人庚○○、己○、甲○○、丁○○等人分別於偵查中
    及原審調查時均到庭指訴上情甚詳，告訴人庚○○、己○、甲○○、丁○○、被
    害人戊○○等人分別於本院九十年七月六日、同年八月十日訊問時及審理期日到
    庭為同上揭內容之指述。另參以被告丙○○於偵查中及本院訊問時既自承其因病
    並無工作，平日幫忙其妻等語（見八十八年度偵緝字第一八八六號偵查卷第二三
    頁背面、本院九十年七月六日訊問期日筆錄），又參以其共同召集各該互助會，
    並參與開標、收取會款等事宜，此已據告訴人、被害人指述明確，有如前述，且
    其亦自任前開甲會之會首，此為其所自承屬實，復有互助會單在卷足憑，另查夫
    妻關係親密，彼此對於家事之處理，財務支出運用等事情，大都會相互交換意見
    ，尤其我國為傳統父系社會，男人為一家之主，其對於家庭日常瑣事雖未必一一
    事必躬親，但對於影響家計甚遠之財務調度問題皆能瞭然於胸，瞭如指掌，是縱
    被告暫時因生病而賦閒在家，但家中大權斷不致完全旁落於配偶乙○○○之手中
    ，竟對於前揭互助會之處理情形完全不知情，遑論其並且擔任甲會之會首，且自
    承有參與幫忙收會錢，卻以不知情一語即能完全置之度外？又查冒標活會會員之
    互助會，遲早會遭人發現而致犯行曝光，因而使自己身陷刑責，衡情身為婦女之
    同案被告乙○○○，於決意開始冒名偷標之前應會事先與被告丙○○討論，並於
    冒名偷標後與幫忙收取會錢之被告丙○○商議如何統一說詞，以免其二人對於會
    員詢問之問題（例如何人得標？標金若干？活會會員為何等情）之答覆說詞不一
    ，致使犯行提早被發現。即此，顯見其與被告乙○○○對於冒標會款之事，確有
    犯意聯絡及行為分擔。所辯對於前揭互助會之事完全不知情云云，與常情有違，
    應係事後推諉之詞，不足採信。此外，復有互助會單一份附於偵查卷足憑，本件
    事證已臻明確，應依法論科。
三、查本案之互助會標單均需署名並載明標息之一定金額，且被告二人冒標時亦皆由
    其等簽署被冒標者姓名之事實，此據告訴人庚○○、己○、甲○○、丁○○等人
    於偵審中陳述在卷，而按民間互助會之標單，僅寫有一定金額及標會者之署押，
    如單從該記載內容上之形式觀之，尚無法瞭解其為何種用意之證明，而必須依據
    會員間標會之習慣，始足以表示該一定金額即為標取會款之利息，該姓名即為標
  取會款之會員，是偽造標單，應認為係偽造刑法第二百二十條（第一項）以文書
    論之私文書（最高法院七十四年度臺上字第五六一二號判決及同院八十二年度臺
    上字第二一七號判決意旨參照），是核被告二人意圖為自己不法之所有，假冒會
    員之署押，偽造依習慣表示投標會款單上載一定標息金額之標單，持向參與本件
    互助會之會員行使，而冒標詐取活會會員會款，足生損害於該互助會會員，所為
    核係犯刑法第二百十六條、第二百二十條第一項、第二百十條之行使偽造（準）
    私文書罪，及同法第三百三十九條第一項之詐欺取財罪。被告二人對於前開犯罪
    之實施，有犯意之聯絡及行為之分擔，俱為共同正犯。其等所為之偽造署押之行
    為，為偽造（準）私文書之部分行為，且偽造（準）私文書之低度行為，復為行
    使偽造（準）私文書之高度行為所吸收，皆不另論罪。被告等所為上開各次之冒
    標詐欺取財犯行，皆係同時向多數之活會會員詐取會款，其各個冒標詐欺及誆稱
    有人得標詐欺之犯行，均同時侵害多數人之財產法益，屬一行為觸犯數名之想像
    競合犯，均應從一詐欺取財罪處斷。被告等先後多次行使偽造（準）私文書及詐
    欺取財犯行，時間緊接，所犯犯罪構成要件相同之罪名，顯係基於概括犯意反覆
    實施，均屬連續犯，亦皆依連續犯之規定，各論以一罪，並均依法加重其刑。而
    被告等行使偽造（準）私文書罪與詐欺取財罪二罪間，有方法結果之牽連關係，
    應從一重之行使偽造（準）私文書罪處斷。另八十九年度偵字第一四三九三號（
    原審誤載為第一四二九三號，應予更正）之移送併辦部分與本件因係實質上一罪
    之關係，本院自得一併審判。原審基於此一認定，依據刑法第二十八條、第五十
    六條、第二百十六條、第二百二十條第一項（原審漏載第一項，應予補充更正）
    、第二百十條、第三百三十九條第一項、第五十五條，罰金罰鍰提高標準條例第
    一條前段，並審酌被告丙○○素行良好之狀況，與其配偶貪圖一己之利益而為本
    件犯行之犯罪動機、詐騙之次數多達五十二次、犯罪所得金額不低、犯罪後復未
    坦承犯行之態度及尚未賠償被害人款項等一切情狀，判處有期徒刑一年，至被告
    等所偽造之標單及其上之署押，因該等標單業已丟失，此據告訴人等於偵審中均
    陳明在卷，顯均已滅失而不存在，因而未再予宣告沒收。認事用法俱無違誤，量
    刑亦屬允洽。被告丙○○猶執陳詞上訴否認犯行，為無理由，其所提起之上訴應
    予駁回。
四、據上論斷，應依刑事訴訟法第三百六十八條，判決如主文。
本案經檢察官郭文東到庭執行職務。
中    華    民     國      九十      年      九      月      二十五     日
                              臺灣高等法院刑事第九庭
                                  審判長法  官  李  文  成
                                        法  官  官  有  明
                                        法  官  周  盈  文
右正本證明與原本無異。
如不服本判決應於收受送達後十日內向本院提出上訴書狀，其未敘述上訴之理由者並
得於提起上訴後十日內向本院補提理由書（均須按他造當事人之人數附繕本）。
                                        書記官  余  姿  慧
中    華    民    國      九十      年       九       月     二十五     日
附錄：本案論罪科刑法條全文
刑法第二百十六條：
行使第二百十條至第二百十五條之文書者，依偽造、變造文書或登載不實事項或使登
載不實事項之規定處斷。
刑法第二百二十條第一項：
在紙上或物品上之文字、符號，依習慣或特約，足以為表示其用意之證明者，關於本
章之罪，以文書論。
刑法第二百十條：
偽造、變造私文書，足以生損害於公眾或他人者，處五年以下有期徒刑。
刑法第三百三十九條：
意圖為自己或第三人不法之所有，以詐術使人將本人或第三人之物交付者，處五年以
下有期徒刑、拘役或科或併科一千元以下罰金。
以前項方法得財產上不法之利益或使第三人得之者亦同。
前二項之未遂犯罰之。
【附表壹】：
┌───┬─────────┬────────┬──────┬────┐
│會別  │  會期（民國）    │  會款（新台幣）│ 開標日期   │ 會首   │
├───┼─────────┼────────┼──────┼────┤
│  甲  │ 85.6.5－89.5.5   │  一萬元        │ 每月五日   │丙○○  │
├───┼─────────┼────────┼──────┼────┤
│  乙  │ 86.6.20－ 89.10.1│  一萬元        │ 每月二十日 │乙○○○│
├───┼─────────┼────────┼──────┼────┤
│  丙  │ 87.12.15－89.8.15│  二萬元        │ 每月十五日 │乙○○○│
└───┴─────────┴────────┴──────┴────┘
【附表貳】：
┌───┬───────┬────────────────────────
│ 會別 │  冒標之標金  │    各會之活會會員姓名
│      │  （新台幣）  │
├───┼───────┼────────────────────────
│  甲  │ 二千五百元或 │庚○○（三會）、己○（二會）、甲○○（一會）、
│      │ 二千七百元或 │丁○○（二會）、侯雅清（一會）、林素如（一會）
│      │ 三千元或三千 │羅張娥（一會）等會員。
│      │ 五百元       │
├───┼───────┼────────────────────────
│  乙  │二千元或二千  │羅國彰（二會）、陳美雲（一會）、吳萬山（一會）
│      │七百元或三千  │、魏勵（一會）、黃秀菊（一會）、何彬（一會）、
│      │元            │何葆琪（一會）、林素惠（一會）、楊明勇（一會）
│      │              │、曾金月（一會）、李秀琴（一會）、林正和（一會
│      │              │）、王錦鳳（一會）、汪鳳鶯（一會）、王心慈（一
│      │              │會）等會員。
├───┼───────┼────────────────────────
│  丙  │五千元        │羅國彰、己○、李春妙、林月英、丁○○、蔡金珠、
│      │              │林福生、戊○○、李萬傳、魏勵、陳慧菁、周方男各
│      │              │一會等會員。
└───┴───────┴────────────────────────


司法院資訊處製作；財團法人民間司法改革基金會備份。
